【裁判字號】    97,交訴,183
【裁判日期】    971217
【裁判案由】    肇事逃逸罪
【裁判全文】
臺灣臺中地方法院刑事判決             97年度交訴字第183號
公  訴  人  臺灣臺中地方法院檢察署檢察官
被      告  乙○○
選任辯護人  陳昭宜律師
上列被告因肇事逃逸案件，經檢察官提起公訴（九十七年度偵字
第一一一三一號），本院判決如下：
    主    文
乙○○無罪。
    理    由
一、公訴意旨略以：被告乙○○於民國九十七年一月二十九日下
    午五時五十分許，駕駛甲○○所有之車牌號碼四七二八－Ｈ
    Ｓ號自用小客車，由臺中縣神岡鄉○○路一六二六號路旁起
    步，欲沿中山路由東往西方向行駛，原應於起駛前注意前後
    左右有無車輛，並應讓行進中之車輛優先通行，而依當時之
    情狀，並無不能注意之情事，竟疏未注意及之，貿然向左切
    出駛入車道，適同一時、地，有丁○○騎駛車牌號碼ＲＰ五
    －二二五號輕型機車，沿中山路由東往西方向駛來，因被告
    有前揭之疏失，致丁○○見之已煞避不及，而與被告所駕之
    前揭車輛發生擦撞，丁○○因而人車倒地，並因而受有右股
    骨粉碎性骨折、左髖骨骨折、右腕骨折 (過失傷害部分未據
    告訴）。詎被告知悉肇事並致丁○○受傷後，竟僅將該車停
    放於路邊後下車將丁○○之前揭機車牽到路旁，並將丁○○
    拖到路旁後，未對丁○○加以救護及報警處理，即逕行駕駛
    另外之車輛，與甲○○等人離去現場而逃逸，因認被告涉有
    刑法第一百八十五條之四肇事逃逸罪嫌云云。
二、按犯罪事實應依證據認定之，無證據不得認定犯罪事實；又
    不能證明被告犯罪者，應諭知無罪之判決，刑事訴訟法第一
    百五十四條第二項、第三百零一條第一項分別定有明文。次
    按認定不利於被告之事實，須依積極證據，苟積極證據不足
    為不利於被告事實之認定時，即應為有利於被告之認定，更
    不必有何有利之證據；又事實之認定，應憑證據，如未能發
    現相當證據，或證據不足以證明，自不能以推測或擬制之方
    法，以為裁判之基礎，最高法院分別著有三十年上字第八一
    六號、四十年臺上字第八六號判例可資參照。
三、檢察官認被告涉有前開犯行，無非係以：(1)證人丁○○於警
    詢陳述及偵查中證述；(2)證人甲○○於偵查中所證述；(3)診
    斷證明書一紙、交通事故談話紀錄表一份、道路交通事故現
    場圖一紙、道路交通事故調查報告表(一)(二)、照片八張等資料
    ，為其所憑之論據。訊據被告固坦承有於前揭時、地與甲○○、丙○○（花名「詩詩」）、花名「吉祥」之女子一同在
    臺中縣神岡鄉○○路一六一八號「一六一八小吃部」吃飯、
    喝酒，惟堅詞否認有何肇事逃逸犯行，陳稱：伊沒有駕駛車
    牌號碼四七二八－ＨＳ號自用小客車，當時伊從「一六一八
    小吃部」出來時，看見丁○○倒在路旁，伊過去要扶丁○○
    ，為丁○○所拒絕，伊就去開自己之車牌號碼ＱＳ－九五五
    ○號自用小客車搭載甲○○等人前往「美夢成真」續攤等語
    。
四、經查：
  (一)按刑事實務上之對人指認，乃於案發後，經由證人（包括被
    害人、共犯或目擊之第三人等）指證並確認犯罪行為人之證
    據方法。現行刑事訴訟法並無關於指認程序之規定，如何由
    證人正確指認犯罪行為人，自應依個案之具體情形為適當之
    處理。指認之程序，固須注重人權之保障，亦須兼顧真實之
    發現，以確保社會正義實現之基本目的。如證人陳述係出於
    親身經歷之見聞所為指認，並依法踐行調查程序後，綜合證
    人於案發時停留之時間及所處之環境等各項情況，足資認定
    其確能對被告觀察明白，認知被告行為之內容，該事後依憑
    個人之知覺及記憶所為之指認客觀可信，並非出於不當之暗
    示，亦未違悖一般日常生活經驗之定則或論理法則，又非單
    以證人之指認為被告論罪之唯一依據時，即非不得採為判決
    之基礎（最高法院九十五年度臺上字第六四九○號判決意旨
    參照）。從上可知，對人之指認因證人記憶之不可靠性，為
    預防指認錯誤情況之發生，尚須以其他物證加以證明，不得
    僅以證人指認為被告論罪之唯一依據。
  (二)證人丁○○於警詢中指述：伊有看到肇事駕駛為一名男子云
    云（參見警卷第一五頁），又於偵查中證稱：有一個男的從
    駕駛座下車，過來說要扶伊，所以伊確定是男生開車云云（
    參見偵查卷第八頁），又於本院審理時證述：當天有一男一
    女下車，男的從駕駛座下車，是伊親眼所見云云（參見本院
    卷第四六頁及其背面），是證人丁○○雖於警詢、偵查及本
    院審理時迭稱親眼看見肇事駕駛為男性云云，然證人丁○○
    於偵查中證稱：因為車禍發生的時候暗暗的，伊不記得他（
    肇事者）的長相等語（參見偵查卷第七頁），復於本院審理
    時證稱：伊被撞到之後，伊是跌坐在地上，安全帽沒有掉，
    還戴在頭上等語（參見本院卷第四七頁），又證稱：當時伊
    被撞擊沒有注意到四周，伊只覺腳不能動彈，伊被撞擊後背
    向房子，面向馬路，至於背向那個房子，伊不能確定等語（
    參見本院卷第八五頁），則證人丁○○車禍時跌坐地上，雙
    腳骨折，應是疼痛難耐，而其當時人又背向房屋面向馬路，
    是否有餘力轉頭看停在路旁肇事車輛駕駛為何人，已非無疑
    ，況當時天色昏暗，證人丁○○又頭載安全帽，是否能看清
    駕駛人之性別特徵，亦有可疑，是仍須細究證人丁○○證詞
    與其餘證人證詞是否完全相符，以防有指認錯誤之情事。
  (三)證人林國梁即到場處理之交通隊員警雖於本院審理時證稱：
    伊在製作交通事故談話表時，證人丁○○所說都作成紀錄，
    證人丁○○有說肇事駕駛是男性云云（參見本院卷第一三一
    頁背面），然本院觀諸證人林國樑於案發當日製作之交通事
    故談話紀錄表（參見警卷第三○頁），其內並無證人丁○○
    陳述肇事駕駛為男性之紀錄，經本院提示該交通事故談話表
    予證人林國樑後，其又證稱：「（審判長問：你在製作談話
    紀錄表時，你知道對方駕駛是男性或女性的話，是否會將性
    別填載上去？）我知道的話會寫。」、「（審判長問：既然
    你知道的話會寫，假設在接受你問話的人有告訴你這件事，
    你會不會寫？）如果對方有特殊補充的話，我會寫。」，則
    證人丁○○案發當日製作談話表時若有向證人林國樑陳述肇
    事駕駛為男性，依證人林國樑前揭證述及警務人員所應受訓
    練推斷，證人林國樑理應會在交通事故談話表上記載肇事駕
    駛為男性，而非僅記載「該車人員肇事後將車輛停在路邊…
    」而已，是證人林國樑證述證人丁○○於事發當日製作談話
    紀錄表時有陳述肇事駕駛為男性云云，顯係記憶有誤。證人
    丁○○既未在第一時間向員警指認肇事駕駛為男性，其之後
    於警局製作警詢筆錄時，已相隔約一個月，在這期間車主甲○○有至醫院探視，並向證人丁○○陳述肇事者為被告等情
    ，業據證人丁○○證述在卷（參見本院卷第四五頁背面），
    而證人丁○○於九十七年二月二十六日起方正式製作警詢筆
    錄，則其於警詢、偵查及本院審理時時之證詞，即難謂未受
    證人甲○○之影響。
  (四)證人丁○○於本院審理時證稱：當天有人開車撞到伊，後來
    車上下來一男一女，男的將撞到伊的車輛開到旁邊，女的站
    在他們的車子旁邊，男的下車之後又將伊的機車牽到旁邊，
    一男一女再過來扶伊，他們有對伊說話，但說什麼伊不記得
    ，伊只記得他們喝酒喝得臉紅紅的，但伊從男的其中一句話
    的聲音確定是被告等語（參見本院卷第四四頁背面），是證
    人丁○○雖從扶他男子的聲音而認出被告，惟被告亦不否認
    有上前攙扶被告並與之交談，是難以此而認被告係肇事駕駛
    。又從證人丁○○前揭證詞，其指認肇事者係男性，而該男
    子下車牽其機車到路旁，又去扶證人丁○○並與之交談，證
    人丁○○從聲音中認出被告，是證人丁○○才認為被告係肇
    事駕駛，惟證人丁○○卻於本院審理時改稱：伊有看到人牽
    伊的機車，但伊無法確定是男是女，應該是男的等語（參見
    本院卷第八五頁背面），則證人丁○○既無法認定牽機車者
    是男是女，如何能認定扶其之人與肇事駕駛為同一人，證人
    丁○○對事故發生後有部分記憶不清，即不得徒據證人丁○○之推測，而為被告不利之認定。
  (五)證人丁○○於本院審理時證稱：伊沒有印象當時有無二、三
    個女人圍在旁邊，伊只記得有一男一女云云（參見本院卷第
    四七頁），又證稱：伊被撞到後有一男一女要來拖伊，除了
    這一男一女外，沒有其他人過來看伊云云（參見本院卷第四
    七頁背面），然證人甲○○於本院審理時證稱：伊的車子是
    停放在高鐵高架路下，有網子擋住，必須要先開出來，其他
    的人才能上車，被告就去開車，開出來後，詩詩先上車，坐
    在副駕駛座，伊跟吉祥準備要坐後座，還沒有上車前，就聽
    到砰的一聲，伊有看到被告、詩詩有下車要去扶證人丁○○
    ，當時一六一八店內其他小姐及客人也都圍過來看，伊與吉
    祥也有過去看云云（參見本院卷第五○頁背面及第五一頁）
    ，則車禍後過去查看之人數即與證人丁○○所述不符。而當
    本院以此詢問證人丁○○時，證人丁○○答以：因為伊坐下
    後向西，也就是向著伊原來要去的方向，只有看到前面，沒
    有轉頭看後面，伊知道後面有人在看，但有多少人伊不知道
    云云（參見本院卷第八五頁背面），惟此又與其先前所述其
    跌坐時面向馬路背向房屋（朝南）之方位不同（參見本院卷
    第八五頁）；且被告亦質疑證人丁○○既然朝西坐下，為何
    可看見其開另一部車離開？對此，證人蔡琇珠證稱：因為被
    告把車子往西邊開，另一臺車停在發生車禍地點前面云云（
    參見本院卷第八六頁及其背面），然證人甲○○於本院審理
    時證稱：車禍時，伊所有之車牌號碼四七二八－ＨＳ號自用
    小客車車頭才剛偏駛出來，因為打算要將車子迴轉往市區方
    向方向開，不是要直走，直走是要往清泉岡方向，被告所有
    之車牌號碼ＱＳ－九五五○號自用小客車停在伊車子後面等
    語（參見本院卷第八七頁背面、第八八頁），而從警製之道
    路交通事故現場圖（參見警卷第三三頁）可知往清泉岡方向
    是朝西，則依證人甲○○前揭證述，被告車輛當時係停在車
    禍現場後面，且去「美夢成真」要迴轉往東，故被告車輛根
    本不可能從證人丁○○面前經過，證人丁○○卻證稱被告車
    輛往西行駛從其面前經過，足見證人丁○○有以自己認知推
    認事故經過之情事，其指認實難認毫無瑕庛。
  (六)證人甲○○於警詢中陳稱：因為伊所開設之一六一八吃小部
    內的小姐詩詩提議要到其他店消費，找伊及店內小姐和被告
    一起去，被告問伊要開誰的車去，伊說因為到時候伊要先離
    開，所以表示開伊的車去，之後伊將鑰匙交被告先發動車子
    準備前往云云（參見警卷第一九頁），又於偵查中證稱：被
    告去伊妹妹的店裡裡唱歌，伊也有去，後來要換別間店，被
    告的女朋友詩詩說開一臺車就好，所以就決定開伊的車子，
    伊有將鑰匙交給被告云云（參見偵卷第七頁），復於本院審
    理時證稱：被告到櫃台結帳，被告與詩詩先出去，伊跟吉祥
    在後面，被告與詩詩在門口等，後來詩詩或被告說開一部車
    過去就好了，因為伊當時將伊的車鑰匙拿在手上，就有人從
    伊手上將伊的車鑰匙拿過去，伊無法確認是誰拿的云云（參
    見本院卷第五○頁背面），又證稱：當天從一六一八小吃部
    到美夢成真，伊並沒有打算去美夢成真後有事要先走云云（
    參見本院卷第五五頁）。則證人甲○○雖證述係由被告駕駛
    其所有之前揭車輛欲搭載其他人等前往美夢成真，然證人甲○○對於為何會由被告駕駛其所有前揭車輛之原因，先於警
    詢時表示係因其有事要先走才開其所有之前揭車輛前往云云
    ，又於本院審理時改稱其沒有要先走，是有人自行拿走前揭
    車輛鑰匙云云，然又與其於警詢、偵查中陳述其自行將鑰匙
    交給被告不同；為此，公訴檢察官又進一步詰問：「當天有
    人提議開一輛車就好，何人提議？」、「被告說要開車，還
    是你跟被告說不然你開我的車？」，證人甲○○竟均答稱：
    「大家都喝酒了」，惟又與其於警詢中陳稱：伊沒有喝酒云
    云（參見警卷第一九頁）不符。證人甲○○對於為何要由被
    告駕駛其所有車輛之重要爭點，出現前後不一且不能自圓其
    說之狀態，實難以此而認被告有駕駛證人甲○○所有之前揭
    車輛。
  (七)證人甲○○於警詢中陳稱：伊將鑰匙交被告先發動車子準備
    前往，隨即聽到車輛撞擊聲，出店門口查看即發現被告所駕
    駛之車牌號碼四七二八－ＨＳ與一名女子所駕駛之輕機車發
    生車禍，當時車上只有被告一人云云（參見警卷第一九頁）
    ，復於偵查中證稱：被告先去開車要轉頭回來載伊，還沒有
    載到伊就在店門口發生車禍云云（參見偵查卷第七頁），又
    於本院審理時改證稱：伊的車子是停放在高鐵高架路下，有
    網子擋住，必須要先開出來，其他的人才能上車，被告就去
    開車，開出來後，詩詩先上車，坐在副駕駛座，伊跟吉祥準
    備要坐後座，還沒有上車前，就聽到砰的一聲，伊有看到被
    告、詩詩有下車要去扶丁○○，當時一六一八店內其他小姐
    及客人也都圍過來看，伊與吉祥也有過去看云云（參見本院
    卷第五○頁背面、第五一頁）。則證人甲○○對車禍當時肇
    事車輛車上有幾人所述亦有所不同，又對車禍當時其人在店
    內或肇事車輛旁亦前後不一，且若證人甲○○當日因酒醉而
    對諸事記憶不清，為何獨對被告駕駛其所有之車輛一事，印
    象深刻？況證人甲○○與被告之利害關係相反，自難以證人
    甲○○前後不一之證詞，而認被告係本件車禍肇事逃逸之人
    。
  (八)證人甲○○對於本件車禍發生後之反應，於偵查中證稱：詩
    詩、吉祥說沒有關係，而且車子己經被開至前面路邊放好，
    他們就叫伊上車，伊就坐被告的車子走了等語（參見偵查卷
    第八頁），又於本院審理時證稱：當時伊只想趕快看伊的車
    有沒有怎樣，結果吉祥一直推伊，說沒事沒事，所以伊就沒
    有去查看伊的車云云（參見本院卷第第五一頁）。惟本院觀
    諸肇事自用小客車照片（參見本院卷第九四、九五頁），車
    禍後該車左後照鏡掉落、左前擋風玻璃破裂，受創頗鉅，證
    人甲○○豈有不知之理，惟其竟仍另搭乘被告車輛前往美夢
    成真續攤，對其所有之車輛毫無關切之情，已有違常情；且
    證人甲○○於本院審理時證稱：到達美夢成真後，當時大家
    都在喝酒、唱歌，伊一個人坐在旁邊煩惱，也沒有問被告要
    如何處理云云（參見本院卷第五二頁背面），惟若證人甲○○見被告駕駛其車發生車禍，致被害人丁○○受傷、其所有
    車輛受損，理應立刻要求被告出面處理並賠償損失，豈有與
    之一同至他店繼續喝酒歡唱，對剛才發生之車禍不置一詞，
    且獨自煩惱，益見證人甲○○之證詞實有違常理。
  (九)證人甲○○與證人丁○○已於九十七年三月十二日達成和解
    ，證人甲○○願賠償新臺幣八十萬元予證人丁○○等情，有
    臺中縣神岡鄉調解委員會調解書影本一紙在卷可憑（參見警
    卷第二頁），而證人甲○○於本院審理時證稱：（辯護人問
    ：若開車撞丁○○的人是被告，應該要由被告出來賠償，為
    何由你出來賠償？）伊去醫院好幾趙，丁○○一直要伊找被
    告出來，又說伊是車主一樣跑不了云云（參見本院卷第四九
    頁背面），惟證人丁○○於本院審理時卻證稱：（辯護人問
    ：為何甲○○要與你和解？）因為甲○○說車輛是她的，甲○○要找被告，但找不到人云云（參見本院卷第四五頁背面
    ）。證人甲○○證稱因證人丁○○要求下才與之和解，惟證
    人丁○○之意係證人甲○○因肇事車輛為其所有才主動與之
    和解，二人對和解原因所述已有所不同，且證人甲○○於九
    十七年二月十一日製作警詢筆錄時已向警方告發肇事者為被
    告（參見警卷第一九頁），則依證人甲○○所言，其非肇事
    者，既已知被告之真實姓名年籍，並已告知警方追查，為何
    仍在九十七年三月十二日與證人丁○○和解，而願承擔被告
    應負之賠償責任？從而，證人甲○○與證人丁○○和解，實
    與常情不符，且證人甲○○又從未對被告進行追訴求償或要
    求被告承擔和解條件，更顯不合情理。
  (十)丙○○即花名「詩詩」之一六一八小吃部小姐於警詢中陳稱
    ：當伊在一六一八小吃部裏面時，聽到外面的一聲很大聲，
    伊和甲○○便走出來查看發生何事，即看到綽號番仔之男子
    從車號四七二八－ＨＳ之駕駛座下車與綽號吉祥之女子在攙
    扶倒在地下之女子云云（參見警卷第二二頁），然證人甲○○於本院審理時證稱：被告去開車，開出來後，詩詩先上車
    ，坐在副駕駛座，伊跟吉祥準備要坐後座云云（參見本院卷
    第五○頁背面），而被告於本院審理時陳稱：伊是最後從一
    六一八店出來，是證人甲○○與另一個女生先出去，她們還
    想要去另一家店，伊本來是不想去的，丙○○與她們是朋友
    ，叫伊也去坐一下，伊說讓證人甲○○先去，伊自己有車，
    等一下再過去，證人甲○○與另一名女子在車上等，叫丙○○來叫伊，後來伊與丙○○出來就看見本件車禍等語（參見
    本院卷第四八頁），則當時究竟係何二人在車上，實難徒憑
    證人甲○○及丙○○互不相核之證詞加以認定，而丙○○於
    本院審理時經合法傳訊並飭警拘提，均未到庭，本院因而無
    法確認此一重要爭點，是實難憑徒丙○○於警詢之陳述，而
    為被告不利之認定。
  (十一)證人林國樑於本院審理時證稱：伊有問附近居民，附近居民
    說肇事者已經乘另一部車子離去，受傷者已經送醫，伊沒有
    問附近居民肇事者是男或女，伊也沒有辦法再去找到看到肇
    事者之居民等語（參見本院卷第八二頁背面、第八三頁背面
    、第八四頁），證人李哲熙即處理本件肇事逃逸案件員警於
    本院審理時證稱：伊當天晚上有找到車主甲○○，是警局另
    一位巡佐製作甲○○筆錄，巡佐有將甲○○筆錄拿給伊，但
    移送時伊找不到該份筆錄等語（參見本院卷第一一四頁），
    又證稱：案發當天伊到現場沒有試著找目睹現況之人，也沒
    有請鑑識小組對肇事車輛來採集血跡及指紋等語（參見本院
    卷第一一四頁背面、第一一五頁），則到場處理之二位員警
    或未查訪其他目擊者，或未對其他目擊者製作筆錄，且未對
    肇事車輛進行科學採證工作，證人李哲熙復遺失案發當日製
    作之證人甲○○第一次警詢筆錄，致本案只有車主甲○○及
    車禍被害人丁○○之指證述可供參考，然人之證言會因時間
    、記憶或偏見而偏離事實，故必須全然無瑕疵可言，方得採
    信，惟證人丁○○、甲○○之證詞既有前述互不相符或不合
    常理之處，自不能徒憑證人丁○○、甲○○有瑕疵之指證述
    ，據為被告不利之認定，而本件又尚乏其他物證或人證足資
    佐證被告係肇事逃逸駕駛，實無法為被告有罪之論斷。
五、綜上所述，本件尚乏積極證據足資證明被告有肇事逃逸犯行
    ，且未達通常一般之人均不致於有所懷疑，而得確信其為真
    實之程度，揆諸前揭條文及判例意旨，尚難僅憑推測或擬制
    之方法，即遽為被告有罪之論斷。此外，本院復查無其他積
    極證據足資認定被告有何公訴人所指之肇事逃逸犯行，被告
    之犯行既屬不能證明，依首揭規定，應諭知被告無罪之判決
    。
據上論斷，應依刑事訴訟法第三百零一條第一項，判決如主文。
中    華    民    國    97    年    12    月    17    日
                      交通法庭  審判長法  官  李秋娟
                                      法  官  陳得利
                                      法  官  黃裕仁
以上正本證明與原本無異。
如不服本判決應於收受判決後十日內向本院提出上訴書狀，並應
敘述具體理由；其未敘述上訴理由者，應於上訴期間屆滿後二十
日內向本院補提理由書（均須按他造當事人之人數附繕本，切勿
逕送上級法院）。
                                      書記官  何惠文
中    華    民    國    97    年    12    月    17    日


司法院資訊處製作；財團法人民間司法改革基金會備份。
